【裁判字號】    87,訴,351
【裁判日期】    920826
【裁判案由】    拆屋還地
【裁判全文】
臺灣彰化地方法院民事判決  八十七年度訴字第三五一號
    原      告  乙○○
    訴訟代理人  甲○○
                賴銘耀律師
    被      告  丙○○      住.
                丁○○○    住.
    右二人共同
    訴訟代理人  黃清華律師
右當事人間請求拆屋還地事件，本院判決如左：
    主    文
被告應將坐落彰化縣鹿港鎮○○段三四二地號土地上如附圖所示編號Ｅ部分面積０‧
０００九九三公頃、編號Ｆ部分面積０‧０００三六九公頃之鐵架造地上物拆除，並
將編號Ｅ部分土地返還原告。
原告其餘之訴駁回。
訴訟費用由被告負擔百分之七十二，餘由原告負擔
本判決原告勝訴部分，於原告以新台幣捌萬元供擔保後，得假執行。但被告如於假執
行程序實施前，以新台幣貳拾肆萬陸仟貳佰陸拾肆元為原告預供擔保，得免為假執行
。
原告其餘假執行之聲請駁回。
    事    實
甲、原告方面：
  一、聲明：
  （一）被告應將坐落彰化縣鹿港鎮○○段三四二地號土地，如附圖所示Ｅ部分面積
        ０‧０００九九三公頃及Ｆ部分面積０‧０００三六九公頃之鐵架地上物拆
        除，並將該部分土地（下稱系爭土地）返還予原告。
  （二）原告願供擔保，請准宣告假執行。
  二、陳述：
  （一）系爭土地為原告所有，詎被告未經原告同意，擅自於附圖所示編號Ｅ部分搭
        建鐵造檳榔攤、編號Ｆ部分搭建鐵架地上物，無權占有原告所有土地，經原
        告請求返還，均置之不理，爰依民法第七百六十七條規定，請求被告拆除上
        開地上物，並將土地返還予原告。
  （二）對被告抗辯所為陳述：
    １．原告係於民國八十五年五月二十二日向財政部國有財產局台灣中區辦事處買
        受原彰化縣鹿港鎮○○段三四八地號土地（下稱原三四八地號土地）及同段
        三四九地號土地（下稱原三四九地號土地）所有權全部，嗣經原告於八十六
        年八月三十日申請併入原告所有彰化縣鹿港鎮○○段三四二地號土地。雖被
        告曾以彰化縣政府核發予原告之公有畸零地合併使用證明書不合法為由，向
        台灣省政府提起訴願，並向台中高等行政法院起訴請求撤銷上開核發處分，
        然已遭駁回確定。被告又向台灣彰化地方法院檢察署告訴原告涉嫌刑法連續
        使公務員登載不實罪，亦經不起訴處分確定在案，足證原告申請讓售前揭國
        有土地過程完全合法。
    ２．又被告抗辯原告係繼受取得系爭國有土地，故原告行使物上請求權應受國有
        財產法第四十二條第一項第二款及同法第四十九條第一項之限制，而僅能請
        求被告承租系爭土地。惟查，國有財產法第四十二條係規定非公用財產類不
        動產之出租方式，同法第四十九條係規定非公用財產類不動產之讓售對象及
        範圍，上開規定與本件原告於合法受讓系爭國有土地後，行使所有物返還請
        求權，請求被告等拆除地上物並返還系爭土地予原告並不相干。被告於原告
        受讓系爭土地前既無合法占有系爭土地之權源，則於原告受讓系爭土地後，
        被告自不能主張為有權占有。
  三、證據：提出土地所有權狀、地籍圖謄本各一件、照片四張、國有基地產權移轉
      證明書一件、土地登記簿謄本三件、台灣彰化地方法院檢察署九十年度偵續字
      第二四號不起訴處分書一件，並聲請履勘測量被告使用情形。
乙、被告方面：
  一、聲明：
  （一）原告之訴及假執行之聲請均駁回。
  （二）如受不利判決，願供擔保請准宣告免為假執行。
  二、陳述：
  （一）系爭土地上如附圖所示編號Ｅ、Ｆ部分建物現雖由被告興建使用，惟被告於
        七十九年五月二十六日向財政部國有財產局台灣中區辦事處彰化分處申請讓
        售，早已占有搭建檳榔店使用之原三四八地號及原三四九地號國有土地（重
        測前為鹿港鎮○○段菜市○○段四一二之一一及四一二之一二地號），惟國
        有財產局認定其上尚有彰化縣鹿港鎮鎮公所公廁及該公廁之出入口，無法核
        辦讓售（見財政部國有財產局台灣中區辦事處彰化分處，台財產中彰二字第
        ０九００００二四０二號函）。詎料原告明知原三四九地號土地公廁之空地
        及原三四八地號為公廁二筆土地上為被告搭建平房作為檳榔店，竟於八十四
        年九月二日假冒原三四八地號土地上之彰化縣鹿港鎮鎮公所公廁，及原三四
        九地號土地上被告所搭建之建物為原告所有，向彰化縣政府申請國有畸零地
        合併使用證明書，致彰化縣政府誤發國有畸零地合併使用證明書予原告，原
        告復持該國有畸零地合併使用證明書向國有財產局台灣中區辦事處申請讓售
        原三四八、三四九地號土地，國有財產局台灣中區辦事處派訴外人謝明煌到
        現場勘查，亦同樣不實指明原告使用範圍，此經訴外人謝明煌台灣彰化地方
        法院檢察署八十九年度偵字第四一五號案到庭結稱：「國有財產局中區辦事
        處國有土地勘查表是伊所製作，本件是因被告（即本案原告）取得國有畸零
        地之合併使用證明書後，向國有財產局申請讓售，而伊去現場勘查時由被告
        引導，並由被告指明其使用範圍，被告概括的說系爭國有畸零地上之加強磚
        棚架及棚房都是在他使用之範圍，但伊沒有別問他相片中之檳榔攤是否為他
        在使用．．．」。惟該建物早在原告申請讓售前為被告丁○○○七十幾年間
        僱工興建，業經訴外人王明專於上開偵查案件中證述：「七十多年間，丁○
        ○○有雇用伊在系爭國有畸零地上堆疊廁所之磚牆、抹壁、貼磁磚及挖廁所
        之坑洞，約工作五六天」等語，訴外人施分文於該案偵查亦證稱：「丁○○
        ○有雇用伊作店前檳榔攤上方的遮雨棚及內部沒有油漆之鐵架，工作三天，
        時間大約是十年前」等語屬實，原告以欺瞞之方式申請讓售，與民法第一百
        四十八條第一項之規定相違背。嗣經被告對彰化縣政府提出訴願及行政訴訟
        ，雖為台中高等行政法院以程序駁回確定，然未為實體判決，因此原告購買
        原三四八、三四九地號土地之適法性，及其申請讓購系爭土地是否以損害他
        人為主要目的，要非無疑。
  （二）又依國有財產法第四十二條第一項：「非公用財產類不動產出租，得以標租
        方式辦理。但合於左列各款規定之一者，得逕予出租：．．．二、民國八十
        二年七月二十一日前已實際使用，並願繳清歷年使用補償金者。．．．」，
        同法第四十九條第一項規定：「非公用財產類之不動產，其有租賃關係者，
        得讓售與直接使用人」。查被告於八十二年七月二十一日前在非公用之原三
        四八、三四九地號非公用之國有土地上已實際使用，有承租權及承租後得請
        求讓售。且被告丁○○○於七十九年年間曾向國有財產局台灣中區辦事處彰
        化分處申請坐落彰化縣鹿港鎮○○段菜市○○段四一二之一一、四一二之一
        二地號（即原三四八、三四九地號土地重測前之地號）與同段四一二之五、
        一０地號（即系爭土地同段三四六、三四七地號土地重測前之地號）國有土
        地併同出售，國有財產局台灣中區辦事處彰化分處只准讓售四一二之五、一
        ０地號土地，至四一二之一一、四一二之一二地號土地（即原三四八、三四
        九地號土地），因認是鎮所公廁及該公廁之出入口，不予讓售，故被告就三
        四八、三四九地號土地早就向國有財產局台灣中區辦事處彰化分處為讓售之
        意思表示，合於國有財產法第四十二條第一項第二款、第四十九條之規定，
        姑且不論取得系爭土地有瑕疵，但其係繼受取得，故行使物上請求權應受國
        有財產法之限制，即所有人在所有權限制法令下，負有容忍他人干涉或侵害
        之義務，故原告應以租賃關係謀求解決，其請求拆除地上物，顯無理由。又
        如附圖所示編號Ｆ部分之土地，現已原告使用中，其請求被告交還土地，自
        無保護之必要。
  （三）再被告於系爭土地興建建物，已有二十年以上，亦為原告所明知，被告確係
        以在他人土地上有建築物或工作物為目的，而使用其土地達二十以上，依民
        法第七百七十二條準用第七百六十九條、第七百七十條規定，已因時效取得
        地上權，故原告訴請拆屋還地顯無理由。
  三、證據：提出土地登記簿四件、證明書、地籍圖謄本、財政部國有財產局台灣中
      區辦事處彰化分處九十年五月二十九日台財中彰二字第０九００００二四０二
      號函各一件，並聲請勘驗現場、調取彰化縣政府八十四年九月五日彰府字第一
      六００一二號案卷、台灣彰化地方法院檢察署八十九年度偵字第四一五號偵查
      卷卷。
丙、本院依職權調取台中高等行政法院八十九年度訴字第九一三號行政訴訟卷宗，並
    囑託彰化縣鹿港地政事務所製作複丈成果圖。
    理    由
一、原告起訴主張：系爭土地為原告所有，詎被告未經原告同意，擅自於附圖所示編
    號Ｅ部分搭建鐵造檳榔攤、編號Ｆ部分搭建鐵架地上物，無權占有原告所有土地
    ，經原告請求返還，均置之不理，爰依民法第七百六十七條規定，訴請被告拆除
    上開地上物，並將占用之土地返還予原告等語。
二、被告則以：系爭土地上如附圖所示編號Ｅ、Ｆ部分建物係被告興建，惟被告於七
    十九年五月二十六日向財政部國有財產局台灣中區辦事處彰化分處申請讓售，早
    已占有搭建檳榔店使用之原三四八地號及原三四九地號國有土地，惟國有財產局
    認定其上尚有彰化縣鹿港鎮鎮公所公廁及該公廁之出入口，無法核辦讓售。詎料
    原告明知原三四九地號土地公廁之空地及原三四八地號為公廁二筆土地上為被告
    搭建平房作為檳榔店，竟於八十四年九月二日假冒原三四八地號土地上之彰化縣
    鹿港鎮鎮公所公廁，及原三四九地號土地上被告所搭建之建物為原告所有，向彰
    化縣政府申請國有畸零地合併使用證明書，致彰化縣政府誤發國有畸零地合併使
    用證明書予原告，原告復持該國有畸零地合併使用證明書向國有財產局台灣中區
    辦事處申請讓售原三四八、三四九地號土地，有違民法第一百四十八條第一項之
    規定。又被告於八十二年七月二十一日前在非公用之原三四八、三四九地號非公
    用之國有土地上已實際使用，有承租權及承租後得請求讓售，且被告已向國有財
    產局台灣中區辦事處彰化分處為讓售之意思表示，合於國有財產法第四十二條第
    一項第二款、第四十九條之規定，原告既係繼受取得系爭土地，故行使物上請求
    權應受國有財產法之限制，即原所有權限制法令下，負有容忍他人涉或侵害之義
    務，故原告應以租賃關係謀求解決。況如附圖所示編號Ｆ部分之土地，現係原告
    所使用，其請求被告交還土地，自無保護之必要。另被告於系爭土地興建建物，
    已有二十年以上，被告係以在他人土地上有建築物或工作物為目的，而使用其土
    地達二十以上，已因時效取得地上權，故原告訴請拆屋還地顯無理由等語，資為
    抗辯。
三、查原告起訴主張系爭土地為其所有，被告在其上如附編號Ｅ、Ｆ部分土地興建地
    上物，占有使用該編號Ｅ部分土地事實，業據其提出土地所有權狀一件為證，被
    告對上開建物係其所興建，現仍占用使用編號Ｅ部分土地之事實並不爭執，惟否
    認原告系爭土地所有權人，辯稱係原告假冒原三四八地號土地上之彰化縣鹿港鎮
    鎮公所公廁，及原三四九地號土地上被告所搭建之建物為原告所有，向彰化縣政
    府申請國有畸零地合併使用證明書，致彰化縣政府誤發國有畸零地合併使用證明
    書予原告，原告復持該國有畸零地合併使用證明書向國有財產局台灣中區辦事處
    申請讓售原三四八、三四九地號土地，有違民法第一百四十八條第一項之規定云
    云。惟按民事訴訟之裁判，以行政處分是否無效或違法為據者，應依行政爭訟程
    序確定之；前項行政爭訟程序已經開始者，於其程序確定前，民事或刑事法院應
    停止其審判程序，行政訴訟法第十二條第一、二項分別定有明文。是民事訴訟之
    裁判，凡以行政處分是否無效或違法為據者，應由認定先決事實之行政法院為裁
    判後，以該確定裁判所認定之事實供為民事法院裁判時認定事實之依據，俾防止
    不同法院裁判結果互相牴觸之情形發生，則對於有專屬裁判權之法院，在其權限
    範圍內，就特定法律關係所為確定裁判，他法院應予尊重，不得為相反之判斷。
    準此，行政訴訟法第四條「行政法院之判決，就其事件有拘束各關係機關之效力
    」之規定所稱關係機關，應解為包括普通法院在內。經查，本件被告於八十五年
    五月二十二日向彰化縣政府請求撤銷原告據以申請讓售爭土地之彰化縣政府八十
    四年彰府工管字第一二八二一七號核發予原告之公有畸零地合併使用證明書之處
    分，經彰化縣政府駁回後，被告不服而為訴願，經訴願機關台灣省政府於以八十
    八年府訴二字第一五三六七二號訴願決定「原處分撤銷，由原處分機關另為處分
    」，彰化縣政府另為處分，仍否准被告所請，被告對此提起訴願，再經訴願機關
    台灣省政府駁回其訴願，被告乃提起行政處分，經台中高等行政法院八十九年度
    訴字第九一三號事件審後，以被告自承其於八十七年四月十七日原告向本院提起
    本件拆屋還地事件時，才知悉被告於八十四年彰府工管字第一二八二一七號即原
    行政處分，則被告未於知悉後三十日內向訴願機關提起訴願，請求撤銷該行政處
    分，而遲至八十七年十二月二十一日始向彰化縣政府提出陳明，請求撤銷該處分
    ，顯已逾越提起訴願之法定期間，該處分業已確定，被告提起行政訴訟請求撤銷
    已確定之行政處分，自為不合法，而予駁回其所提行政訴訟，嗣被告再對台中高
    等行政法院之裁定提出抗告，亦經最高行政法院九十年度抗字第八三九號駁回其
    抗向確定在案，此業經本院調取台中高等行政法院八十九年度訴字第九一三行政
    訴訟全卷查明無訛。是本件彰化縣政府核發原告國有畸零地合併使用證明書之行
    政處分既已確定，則原告持該國有畸零地合併使用證明書向國有財產局台灣中區
    辦事處申請讓售原三四八、三四九地號土地，而取得系爭土地所有權，自難其係
    違法取得，被告仍執前詞，否認原告取得系爭土地所有權，其所辯自不足採。
四、又被告雖另辯稱其查被告於八十二年七月二十一日前在非公用之原三四八、三四
    九地號非公用之國有土地上已實際使用，有承租權及承租後得請求讓售。且被告
    丁○○○於七十九年年間曾申請讓售系爭土地，原告應受國有財產法第四十二條
    第一項第二款及同法第四十九條第一項之限制，以租賃關係謀求解決云云。惟國
    有財產法第四十二條係規定非公用財產類不動產「得出租」之方式，同法第四十
    九條係規定非公用財產類不動產之「得讓售」對象及範圍，則是否准予出租或讓
    售之申請，應屬行政機關之裁量權，而非其所負義務。本件被告所辯其於八十二
    年七月二十一日前已使用系爭土地乙節縱然屬實，然其於原告讓售系爭土地前既
    未承租該土地，本無占有權源，且系爭土地於讓售原告前，該管理機關本無出租
    或讓售予被告之義務，原告取得系爭土地所有權後，系爭土地已非國有財產法所
    規定之「非公用財產類不動產」，原告顯不負有依上開國有財產之規定出租系爭
    土地予被告之義務，是被告辯稱原告應受上開國有財產法之限制，將系爭土地出
    租予被告云云，尚屬無據。至被告另辯稱其使用系爭土地已逾二十年之事實，則
    為原告所否認，而依被所引訴外人王明專於偵查中所稱：「七十多年間，丁○○
    ○有雇用伊在系爭國有畸零地上堆疊廁所之磚牆、抹壁、貼磁磚及挖廁所之坑洞
    ，約工作五六天」等語，亦僅可認定系爭土地上之建物係七十幾年間所興建，尚
    難認其占用使用系爭土地已逾二十年，是被告辯其依七百七十二條準用第七百六
    十九條、第七百七十條規定，已因時效取得地上權云云，亦無可採。
五、綜上所述，系爭土地為原告所有，被告既未證明其有占有使用土地之權利，則原
    告依民法第七百六十七條規定，請求被告應將系爭土地上如附圖所示編號Ｅ部分
    、Ｆ部分之地上物拆除，並將編號Ｅ部分土地返還原告，自屬有據，應予准許。
    又編號Ｆ部分土地，現為原告使用，為兩造所不爭執，惟其上之建物為被告所興
    建，僅被告有拆除之權利，原告請求被告拆除該部分建物，即無不合，然該部分
    土地既現為原告所使用，顯非被告所占有，原告仍請求被告返還編號Ｆ部分之土
    地，則無理由，應予駁回。
六、據上論結，原告之訴為一部有理由，一部無理由，依民事訴訟法第七十九條但書
    、第八十五條第一項前段、第三百九十條第二項、第三百九十二條判決如主文。
中      華      民      國    九十二    年      八      月    二十六    日
                                    臺灣彰化地方法院民事第二庭
~B法      官  羅秀緞
右為正本係照原本作成。
如對本判決上訴須於判決送達後廿日內向本院提出上訴狀。
~B法院書記官  邱柏滄
中      華      民      國    九十二    年      九      月       二     日


司法院資訊處製作；財團法人民間司法改革基金會備份。
